【裁判字號】    90,訴,488
【裁判日期】    900824
【裁判案由】    偽造文書等
【裁判全文】
臺灣臺北地方法院刑事判決                            九十年度訴字第四八八號
    公  訴  人  臺灣臺北地方法院檢察署檢察官
    被      告  甲○○
右列被告因偽造文書等案件，經檢察官提起公訴（九十年度偵字第一九八七、三一七
九號），本院判決如左：
    主      文
甲○○連續行使偽造私文書，足以生損害於他人，處有期徒刑貳年拾月。
    事      實
一、甲○○為台北市○○區○○路三０九號台北市立療養院之員工，於民國八十六年
    五月十日，為期獲取資金改善家中生計，遂以自己名義召集民間互助會，邀集黃
    千洪、陳碧雲（以林佳蓉名義入會）、洪惠妙、子○○、壬○○、丁○○、莊麗
    嬌及莊麗英等共計四十二人加入，且未得李明全、李萬輝、李明揚、李麗卿及江
    世充等五人之同意，即虛列李明全、李萬輝、李明揚、李麗卿（二會）及江世充
    等五人之姓名於互助會單上而以該五人之名義加入互助會，該互助會連同會首共
    四十九名會員，約定每會金額新台幣（下同）一萬元，每月一會，於每月十日下
    午二時在台北市立療養院四樓防護班開標，約定會期自八十六年六月十日起至九
    十年五月十日止（八十六年五月十日收會頭錢），採內標方式，活會會員每次需
    繳納金額一萬元扣除標金後之會款，死會會員原則每期分別繳納一萬元與會首，
    再由會首轉交得標人。甲○○因家計沈重、財務困難，竟基於行使偽造私文書及
    意圖為自己不法所有之概括犯意，利用會員間彼此並不熟識，甚少聯絡及投標時
    會員往往未實際到場，或僅以電話告知欲出標金之機會，連續於如附表一所示之
    時間、地點，未經如附表一所示之活會會員或虛列會員之授權或同意，即於投標
    標單上填載該等會員姓名及如附表一所示之標金，依習慣係表示以各該金額投標
    之意，並將該等標單持以行使參與競標後得標，甲○○於開標完畢後旋以口頭告
    知或以電話聯繫之方式，向子○○、壬○○及丁○○等活會會員訛稱如附表一所
    示之會員，以如附表一所載之標金得標，並向遭冒標之會員誆稱係他會員得標，
    致使活會會員及被冒名之會員均陷於錯誤，誤以為係各該被冒名之人得標而分別
    交付會款予甲○○，以此欺罔方式詐得會款（死會會員依互助會契約所繳交予會
    首之金額非詐欺所受損害，不予計入），足以生損害於如附表一所示之人、丁○○及其他活會會員。
二、甲○○於八十七年九月一日以自己名義召集民間互助會，邀集壬○○、鄭萬德、
    洪惠妙、楊麗卿、林完妹、林美琴、陳麗娟、吳芝潔及乙○○等共計四十八人加
    入，且未得吳恒媛及吳淑美二人之同意，即虛列吳恒媛及吳淑美二人之姓名於互
    助會單上而以該二人之名義加入互助會，該互助會連同會首共五十一名會員，約
    定每會金額一萬元，每月一會，於每月一日下午二時在台北市立療養院四樓防護
    班開標，約定會期自八十七年十月一日起至九十一年十一月一日止（八十七年九
    月一日收會頭錢），採內標方式，活會會員每次需繳納金額一萬元扣除標金後之
    會款，死會會員原則每期分別繳納一萬元與會首，再由會首轉交得標人。甲○○
    因家計沈重、財務困難，遂承前行使偽造私文書及意圖為自己不法所有之概括犯
    意，利用會員間彼此並不熟識，甚少聯絡及投標時會員往往未實際到場，或僅以
    電話告知欲出標金之機會，連續如於附表二所示之時間、地點，未經如附表二所
    示之活會會員及吳恒媛、吳淑美虛列會員之授權或同意，即於投標標單上填載如
    附表二所示之會員姓名及標金，依習慣係表示以各該金額投標之意，並將該等標
    單持以行使參與競標後得標，甲○○於開標完畢後旋以口頭告知或以電話聯繫之
    方式，向子○○、壬○○等活會會員訛稱如附表二所示之會員，以如附表二所載
    之標金得標，並向遭冒標之會員誆稱係他會員得標，致使活會會員及被冒名之會
    員均陷於錯誤，誤以為係各該被冒名之人得標而分別交付會款予甲○○，以此欺
    罔方式詐得會款（死會會員依互助會契約所繳交予會首之金額非詐欺所受損害，
    不予計入），足以生損害於如附表二所示之人、子○○、乙○○及其他活會會員
    。
三、甲○○於八十八年三月十五日以自己名義召集民間互助會，邀集己○○、戊○○
    、陳碧雲（以林佳蓉、林怡靜名義各加入一會）、庚○○、乙○○、辛○○、癸○○、丙○○、陳麗凰及戴慧瑛等共計四十二人加入，且未得黃雲海、吳恒媛、
    陳麗慧及張麗華四人之同意，即虛列黃雲海、吳恒媛、陳麗慧、張麗華四人之姓
    名於互助會單上而以該四人之名義加入互助會，該互助會連同會首共四十七名會
    員，約定每會金額一萬元，每月一會，於每月十五日下午二時在台北市立療養院
    四樓防護班開標，約定會期自八十八年四月十五日起至九十年一月十五日止（八
    十八年三月十五日收會頭錢），採內標方式，活會會員每次需繳納金額一萬元扣
    除標金後之會款，死會會員原則每期分別繳納一萬元與會首，再由會首轉交得標
    人。甲○○因家計沈重之故，猶承前行使偽造私文書及意圖為自己不法所有之概
    括犯意，利用會員間彼此並不熟識，甚少聯絡及投標時會員往往未實際到場，或
    僅以電話告知欲出標金之機會，連續於如附表三所示之時間、地點，未經如附表
    三所示之活會會員及黃雲海、吳恒媛、陳麗慧、張麗華等四名虛列會員之同意或
    授權，即於投標標單上填載如附表三所示之會員姓名及標金，依習慣係表示以各
    該金額投標之意，並將該等標單持以行使參與競標後得標，甲○○於開標完畢後
    旋以口頭告知或以電話聯繫之方式，向己○○、戊○○、庚○○、乙○○、辛○○、癸○○及丙○○等活會會員訛稱如附表三所示之會員，以如附表三所載之標
    金得標，並向遭冒標之會員誆稱係他會員得標，致使活會會員及被冒名之會員均
    陷於錯誤，誤以為係各該被冒名之人得標而分別交付會款予甲○○，以此欺罔方
    式詐得會款（死會會員依互助會契約所繳交予會首之金額非詐欺所受損害，不予
    計入），足以生損害於如附表三所示之人、己○○、戊○○、庚○○、乙○○、
    辛○○、癸○○、丙○○及其他活會會員。迄八十九年十一月十五日，因甲○○
    未到場舉行投標，經會員戊○○、庚○○等人一再詢問，甲○○始坦承有上揭冒
    標及虛列會員名義入會之情事，而得知上情。
四、案經子○○、壬○○、丁○○、己○○、戊○○、庚○○、乙○○、辛○○、癸○○及丙○○等人訴請台灣台北地方法院檢察署檢察官偵查起訴。
    理      由
一、右揭事實，業據被告甲○○坦承不諱，核與告訴人即前開互助會會員子○○、壬○○、丁○○、己○○、戊○○、庚○○、乙○○、辛○○、癸○○及丙○○等
    人指訴之情節相符，復經證人即右揭互助會會員陳麗凰、陳碧雲證述在卷，經核
    大致相符，復有互助會會單、本票、支付命令、本票裁定、切結書、匯款單及收
    款存根等件在卷可稽，是被告自白顯與事實相符。綜上，本件事證明確，被告犯
    行堪以認定，應予依法論科。
二、按互助會之標單，寫有標息及標會者之署押，依習慣係表示投標會款之私文書，
    為刑法第二百二十條（按係指八十八年四月二十一日修正前之刑法第二百二十條
    ）之準私文書（最高法院八十二年度台上字第二一七號判決參照）。又查刑法第
    二百二十條於八十八年四月二十一日業經修正公布，其內容由修正前之「在紙上
    或物品上之文字、符號，依習慣或特約，足以為表示其用意之證明者，關於本章
    之罪，以文書論」，修正為三項，第一項「在紙上或物品上之文字、符號、圖畫
    、照像，依習慣或特約，足以為表示其用意之證明者，關於本章及本章以外各罪
    ，以文書論。」，第二項「錄音、錄影或電磁紀錄，藉機器或電腦之處理所顯示
    之聲音、影像或符號，足以為表示其用意之證明者，亦同。」，第三項「稱電磁
    紀錄，指以電子、磁性或其他無法以人之知覺直接認識之方式所製成之紀錄，而
    供電腦處理之用者。」，惟不論依修正前之第二百二十條，或依現行法之第二百
    二十條第一項，上開標單，均符合各該條項「以文書論」之規定，二者規定既無
    差別，爰依刑法第二條第一項前段規定之意旨，適用裁判時之法律即現行法第二
    百二十條第一項之規定。查被告甲○○在標單上偽填如附表一至三所示之活會會
    員姓名或虛列入會會員姓名及標金詐標會款，依民間互助會之習慣，足以表示該
    名義人願出所書利息金額標取會款，該標單係以文書論之準私文書，被告甲○○
    偽造上開標單用以投標，並冒用他人名義得標，致各該活會會員陷於錯誤繳交會
    款，自足以生損害於如附表一至三所示之被冒標會員、活會會員及虛列入會會員
    ，核其所為係犯刑法第二百十六條、第二百二十條第一項、第二百十條之行使偽
    造私文書罪及第三百三十九條第一項之詐欺取財罪。其偽造署押之行為係偽造私
    文書行為之一部，偽造私文書之低度行為又為行使之高度行為所吸收，均不另論
    罪。被告甲○○先後多次行使偽造私文書及詐欺取財之犯行，均時間緊接，方法
    相同，觸犯構成要件相同之罪名，顯皆係基於概括犯意為之，為連續犯，依刑法
    第五十六條規定，以一罪論，並加重其刑。其每次詐欺行為同時侵害數個活會會
    員之財產法益，觸犯數個同種罪名，屬同種想像競合關係，依刑法第五十五條之
    規定，僅論一詐欺罪。所犯上開詐欺及行使偽造私文書二罪間，有方法結果之牽
    連關係，應依牽連犯之規定從一重之行使偽造私文書罪處斷。再公訴人雖僅就如
    事實欄所載一、三之犯行加以起訴，而未起訴如事實欄二所載之犯行，然因此部
    分與公訴人起訴部分具有連續犯之裁判上一罪關係，而為起訴效力所及，本諸審
    判不可分，本院仍應一併加以審理，附此敘明。爰審酌被告之素行、因家計沈重
    竟起意詐欺取財之犯罪動機、目的、手段、生活狀況、犯罪所得高達九百餘萬元
    、尚未賠償被害人損失暨犯罪後之態度等一切情狀，量處如主文所示之刑，以示
    懲儆。至被告所偽造之標單多紙，既已丟棄滅失不存在，業據其供陳在卷，經核
    與民間標會習慣相符，雖為供犯罪所用之物，亦無庸宣告沒收，附此敘明。
據上論斷，應依刑事訴訟法第二百九十九條第一項前段，刑法第五十六條、第二百十
六條、第二百二十條第一項、第二百十條、第三百三十九條第一項、第五十五條，罰
金罰鍰提高標準條例第一條前段，判決如主文。
本案經檢察官絲漢德到庭執行職務。
中      華      民      國      九十      年      八    月    二十四    日
                                      臺灣臺北地方法院刑事第四庭
                                          法  官  黃  紹  紘
右正本證明與原本無異。
如不服本判決，應於判決送達後十日內，向本院提出上訴狀。
                                          書記官  劉  新  怡
中      華      民      國      九十      年      八    月    二十四    日
附錄本案論罪科刑法條全文
刑法第二百十條
偽造、變造私文書，足以生損害於公眾或他人者，處五年以下有期徒刑。
刑法第二百十六條
行使第二百十條至第二百十五條之文書者，依偽造、變造文書或登載不實事項或使登
載不實事項之規定處斷。
刑法第二百二十條
在紙上或物品上之文字、符號、圖畫、照像，依習慣或特約，足以為表示其用意之證
明者，關於本章及本章以外各罪，以文書論。
錄音、錄影或電磁紀錄，藉機器或電腦之處理所顯示之聲音、影像或符號，足以為表
示其用意之證明者，亦同。
稱電磁紀錄，指以電子、磁性或其他無法以人之知覺直接認識之方式所製成之紀錄，
而供電腦處理之用者。
刑法第三百三十九條：
意圖為自己或第三人不法之所有，以詐術使人將本人或第三人之物交付者，處五年以
下有期徒刑、拘役或科或併科一千元以下罰金。
以前項方法得財產上不法之利益或使第三人得之者亦同。
前二項之未遂犯罰之。


司法院資訊處製作；財團法人民間司法改革基金會備份。
